ACORDAO-COMPLETO-2378619

ACÓRDÃO 609/2020 ATA 8/2020 - PLENÁRIO

VISTOS, relatados e discutidos estes autos que cuidam, nesta fase, de Pedido de Reexame em Representação interposto por Gustavo Adolfo Andrade de Sá contra os itens 9.3 e 9.6 do Acórdão 1264/2019-TCU-Plenário, da relatoria do Ministro Augusto Nardes.
	ACORDAM os Ministros do Tribunal de Contas da União, reunidos em Sessão do Plenário, diante das razões expostas pelo Relator, em:
	9.1 conhecer do pedido de reexame, com fulcro no art. 48 da Lei 8.443/92 c/c os arts. 278 e 286 do Regimento Interno do TCU, e, no mérito, dar-lhe provimento parcial;
	9.2 alterar o valor da multa aplicada ao Sr. Gustavo Adolfo Andrade de Sá por meio do item 9.6 do Acórdão 1264/2019-TCU-Plenário para R$ 3.246,00 (três mil, duzentos e quarenta e seis reais) ;
	9.3 comunicar o teor do presente Acórdão ao recorrente, ao Departamento Nacional de Infraestrutura de Transportes (DNIT) , à Procuradoria Federal Especializada junto ao DNIT (PFE-DNIT) , e à Advocacia-Geral da União, informando que a presente deliberação, acompanhada do Relatório e do Voto que a fundamenta, está disponível para a consulta no endereço www.tcu.gov.br/acordaos, além de esclarecer que, caso requerido, o TCU poderá fornecer sem custos as correspondentes cópias, de forma impressa;
	9.4 em atendimento às solicitações constantes dos TCs Processo 027.019/2018-7 e Processo 002.488/2018-3, encaminhar cópia desta deliberação ao Procurador-Chefe da Procuradoria da República no Distrito Federal (ref.: Procedimento Preparatório nº 1.16.000.0002651/2017-75) .

Pedido de reexame contra acórdão que aplicou multa ao recorrente em processo de representação sobre possíveis irregularidades na condução do pregão eletrônico que teve por objeto registro de preços para contratação de expansão e modernização da solução de armazenamento de dados (storage).

Ministério da Integração Nacional (extinto).

3. Recorrente: Gustavo Adolfo Andrade de Sá (CPF XXX.953.084-XX).

13.1. Ministros presentes: José Mucio Monteiro (Presidente), Walton Alencar Rodrigues, Benjamin Zymler, Augusto Nardes, Raimundo Carreiro (Relator), Ana Arraes, Bruno Dantas e Vital do Rêgo.
13.2. Ministro-Substituto convocado: André Luís de Carvalho.
13.3. Ministro-Substituto presente: Weder de Oliveira.

ACORDAO-COMPLETO-2525454

Acórdão de Relação 407/2022 - Plenário

Acórdão de Relação

ACORDAO-COMPLETO-2440525

Acórdão de Relação 29/2021 - Plenário

RAIMUNDO CARREIRO

Ministro Augusto Nardes.

Trata-se de pedido de reexame (peça 214) em processo de representação da Unidade Técnica (Sefti) , interposto pelo Sr. Gustavo Adolfo Andrade de Sá, na qualidade de Diretor de Administração e Finanças do Departamento Nacional de Infraestrutura de Transportes (DNIT) , contra os itens 9.3 e 9.6 do Acórdão 1264/2019-TCU-Plenário, rel. Min. Augusto Nardes (peça 186) , o qual aplicou-lhe a multa prevista no art. 58 da Lei 8.443/1992, no valor de R$ 8 mil. 
2.	O processo versa sobre possíveis irregularidades ocorridas no Pregão Eletrônico para Registro de Preços (PE SRP) 19/2016, promovido pelo então Ministério da Integração Nacional (MI) , atual Ministério do Desenvolvimento Regional (MDR) , em face de indícios de restrição indevida à competitividade por indicação de marca, além de permissão indevida para adesão tardia à ata de registro de preços.
DOS ITENS IMPUGNADOS NO ACÓRDÃO RECORRIDO
3. 	Ao apreciar a Representação objeto do presente recurso, o Plenário deste Tribunal de Contas acordou nos seguintes termos, Acórdão 1.264/2019, contra os quais se insurge o recorrente:
"ACORDAM os ministros do Tribunal de Contas da União, reunidos em sessão Plenária, diante das razões expostas pelo relator e com fundamento nos artigos 58, inciso II, da Lei 8.443/1992, c/c 235, 237 e 250, § 2º, do Regimento Interno do TCU (RI/TCU) , em: 
9.3. rejeitar as razões de justificativas do Sr. Gustavo Adolfo Andrade de Sá, CPF XXX.953.084-XX, em relação à aprovação do planejamento da contratação conduzida pelo Departamento Nacional de Infraestrutura de Transportes, dotado de irregularidades que afrontam as disposições da IN-SLTI/MP 4/2014, e que visava à adesão à ata de registro de preços decorrente do Pregão Eletrônico 19/2016 promovido pelo Ministério da Integração Nacional (MI) (extinto) , atual Ministério do Desenvolvimento Regional (MDR) ; 
9.6. aplicar aos responsáveis a seguir indicados, individualmente, a multa prevista no art. 58, inciso II, da Lei 8.443/1992, c/c art. 268, inciso II, do Regimento Interno do TCU, fixando-lhes o prazo de 15 (quinze) dias, a contar das notificações, para que comprovem, perante o Tribunal, conforme o art. 214, inciso III, alínea "a", do RI/TCU, o recolhimento das dívidas aos cofres do Tesouro Nacional, atualizadas monetariamente desde a data deste acórdão até a dos efetivos recolhimentos, se forem pagas após o vencimento, na forma da legislação em vigor:
Responsável 	Valor (R$) 
Gustavo Adolfo Andrade de Sá 	8.000,00"
DA NOTIFICAÇÃO E TEMPESTIVIDADE DO RECURSO
3.	Devidamente notificado acerca do acórdão recorrido, o Recorrente interpôs tempestivamente o recurso em análise, conforme atestado no exame preliminar de admissibilidade realizado pela Unidade Técnica (peças 216/217) .
DO RECURSO
4.	Por meio do recurso em comento, argumenta o Recorrente, em resumo, que a responsabilidade pela gestão dos recursos deve recair sobre o gestor que efetivamente os utilizou. Assim, não poderia ser responsabilizada a ressarcir o dano. 
INSTRUÇÃO
5.	Após a instrução do feito, o auditor da Serur encaminhou a proposta abaixo, que obteve a concordância do diretor, cujos termos, na forma do inciso I, §3º do art. 1º da Lei nº 8.443/92, transcrevo (peça 237) :
"INTRODUÇÃO
1.	Trata-se de pedido de reexame (peça 214) , interposto pelo Sr. Gustavo Adolfo Andrade de Sá, contra o Acórdão 1264/2019-TCU-Plenário (peça 186) , cujo teor se encontra abaixo transcrito:
VISTOS, relatados e discutidos estes autos, que tratam de representação formulada pela Secretaria de Fiscalização de Tecnologia da Informação (Sefti/TCU) , versando sobre possíveis irregularidades ocorridas no Pregão Eletrônico para Registro de Preços (PE SRP) 19/2016, promovido pelo Ministério da Integração Nacional (MI) (extinto) , atual Ministério do Desenvolvimento Regional (MDR) , em face de indícios de restrição indevida à competitividade por indicação de marca, além de permissão indevida para adesão tardia à ata de registro de preços. 
ACORDAM os ministros do Tribunal de Contas da União, reunidos em sessão Plenária, diante das razões expostas pelo relator e com fundamento nos artigos 58, inciso II, da Lei 8.443/1992, c/c 235, 237 e 250, § 2º, do Regimento Interno do TCU (RI/TCU) , em: 
9.1. rejeitar as razões de justificativas do Sr. Rodrigo Zotti de Araújo, CPF 315.329.678- 29, em relação a decidir indevidamente pelo prosseguimento da contratação conduzida pelo Conselho Federal de Engenharia e Agronomia que visava à adesão à ata de registro de preços decorrente do Pregão Eletrônico 19/2016 promovido pelo Ministério da Integração Nacional (MI) (extinto) , atual Ministério do Desenvolvimento Regional (MDR) , apesar de a Consultoria Jurídica de sua instituição ter identificado a necessidade de a área demandante manifestar-se expressamente quanto à vantajosidade da adesão à ata, afrontando os princípios da isonomia e da seleção da proposta mais vantajosa, consignados no art. 3º, caput, e no art. 7º, § 5º, da Lei 8.666/1993; 
9.2. rejeitar as razões de justificativas do Sr. José Tadeu da Silva, CPF XXX.451.168-XX, em relação à assinatura do Contrato 8/2017 do Conselho Federal de Engenharia e Agronomia, apesar de a Consultoria Jurídica de sua instituição ter identificado a necessidade de a área demandante manifestar-se expressamente quanto à vantajosidade da adesão à Ata de Registro de Preços do Ministério da Integração Nacional (MI) (extinto) , atual Ministério do Desenvolvimento Regional (MDR) , afrontando os princípios da isonomia e da seleção da proposta mais vantajosa, consignados no art. 3º, caput, e no art. 7º, § 5º, da Lei 8.666/1993; 
9.3. rejeitar as razões de justificativas do Sr. Gustavo Adolfo Andrade de Sá, CPF XXX.953.084-XX, em relação à aprovação do planejamento da contratação conduzida pelo Departamento Nacional de Infraestrutura de Transportes, dotado de irregularidades que afrontam as disposições da IN-SLTI/MP 4/2014, e que visava à adesão à ata de registro de preços decorrente do Pregão Eletrônico 19/2016 promovido pelo Ministério da Integração Nacional (MI) (extinto) , atual Ministério do Desenvolvimento Regional (MDR) ; 
9.4. rejeitar as razões de justificativas do Sr. Jorge Fernandes Nadler, CPF XXX.134.011-XX, em relação à elaboração e aprovação dos estudos técnicos preliminares com irregularidades de exigência de tecnologia proprietária de fabricante específico, direcionando a licitação para a produtos da marca NetpApp, que afrontaram as disposições da IN-SLTI/MP 4/2014, o art. 3º, § 1º, o art. 7º, § 5º, o art. 6º, inciso IX, alínea "c", e o art. 15º, § 1º, da Lei 8.666/1993, o princípio da eficiência, previsto no art. 37 da Constituição Federal, além da jurisprudência deste Tribunal, exemplificada pelo Acórdão 757/2015-TCU-Plenário; 
9.5. rejeitar as razões de justificativas do Sr. Helder Mota Gomes, CPF XXX.866.741-XX, em relação à elaboração e aprovação dos estudos técnicos preliminares com irregularidades de exigência de tecnologia proprietária de fabricante específico, direcionando a licitação para a produtos da marca NetpApp, que afrontaram as disposições da IN-SLTI/MP 4/2014, o art. 3º, § 1º, o art. 7º, § 5º, o art. 6º, inciso IX, alínea "c", o art. 15º, § 1º, da Lei 8.666/1993, o princípio da eficiência, previsto no art. 37 da Constituição Federal, além da jurisprudência deste Tribunal, exemplificada pelo Acórdão 757/2015-TCU-Plenário; 
9.6. aplicar aos responsáveis a seguir indicados, individualmente, a multa prevista no art. 58, inciso II, da Lei 8.443/1992, c/c art. 268, inciso II, do Regimento Interno do TCU, fixando-lhes o prazo de 15 (quinze) dias, a contar das notificações, para que comprovem, perante o Tribunal, conforme o art. 214, inciso III, alínea "a", do RI/TCU, o recolhimento das dívidas aos cofres do Tesouro Nacional, atualizadas monetariamente desde a data deste acórdão até a dos efetivos recolhimentos, se forem pagas após o vencimento, na forma da legislação em vigor:
	Responsável 
	Valor (R$) 

	Rodrigo Zotti de Araújo 
	8.000,00

	José Tadeu da Silva 
	8.000,00

	Gustavo Adolfo Andrade de Sá 
	8.000,00

	Jorge Fernandes Nadler 
	10.000,00

	Helder Mota Gomes 
	10.000,00

9.7. autorizar, desde logo, a cobrança judicial das dívidas, caso não atendidas as notificações, com base no artigo 28, inciso II, da Lei 8.443/1992; 
9.8. dar ciência desta deliberação aos responsáveis Rodrigo Zotti de Araújo, José Tadeu da Silva, Gustavo Adolfo Andrade de Sá, Jorge Fernandes Nadler e Helder Mota Gomes, ao Conselho Federal de Engenharia e Agronomia, ao Departamento Nacional de Infraestrutura e Transportes, ao Departamento de Estradas de Rodagem do Estado do Mato Grosso do Sul, ao Ministério da Integração Nacional (MI) (extinto) , atual Ministério do Desenvolvimento Regional (MDR) e à empresa Servix Informática Ltda.
2.	A multa foi aplicada ao gestor devido a irregularidades ocorridas no Pregão Eletrônico para Registro de Preços (PE SRP) 19/2016, promovido pelo Ministério da Integração Nacional (MI) . O objeto do certame consistiu no registro de preços para contratação de expansão e modernização da solução de armazenamento de dados (storage) para o MI, órgão gerenciador, e para o Ministério da Agricultura, Pecuária e Abastecimento (Mapa) , órgão participante, além de permitir a adesão posterior de interessados ou "caronas" (peça 2, p. 2, 19 e 29) . 
HISTÓRICO 
3.	O PE SRP 19/2016 foi realizado em 30/12/2016, sagrando-se vencedora a empresa Servix Informática Ltda. (CNPJ 01.134.191/0002-28) , com uma proposta de R$ 16.372.675,00, posteriormente negociada para R$ 16.341.674,00 (peças 4, 5 e 6) . 
4.	O MI contratou parceladamente o objeto, firmando dois contratos com a Servix: o primeiro, Contrato 1/2017-MI, assinado em 19/1/2017 no valor de R$ 2.082.582,00, para comprar oito gavetas de discos; o segundo, Contrato 10/2017-MI, celebrado em 18/4/2017, para adquirir os dois storages por R$ 5.671.930,00 (peças 7 e 8) .
5.	Nesse ínterim, em sessão extraordinária de caráter reservado de 15/2/2017 do Plenário do TCU, foi emitido o Acórdão 248/2017-TCU-Plenário, de relatoria do Ministro Walton Alencar Rodrigues. Por meio do item 9.7 deste acórdão, foi dirigida determinação ao MI e a outros órgãos públicos para não celebrar contrato com base em uma ata decorrente de um pregão promovido pela Advocacia-Geral da União (AGU) , cujo objeto consistia em uma solução de storage da marca NetApp.
6.	Em relação ao PE SRP 19/2016, a Secretaria de Fiscalização de Tecnologia da Informação (Sefti) constatou que o MI manteve a exigência de equipamentos da marca NetApp e abriu a possibilidade de adesão à ata dele decorrente por órgãos que não participaram do planejamento da contratação. Assim, em 2/5/2017, enviou ofício ao MI solicitando informações acerca pregão, tais como cópia do processo licitatório e a lista das organizações que aderiram à ata. O órgão atendeu à solicitação em 22/5/2017, mediante ofício (peças 18 e 19) .
7.	Em 29/5/2017, após avaliação do material enviado, a Sefti representou perante o TCU em função de possíveis irregularidades ocorridas no PE SRP 19/2016, em face de indícios de restrição indevida à competitividade por indicação de marca, além de permissão indevida para adesão tardia à ata de registro de preços (peça 1) .
8.	Em manifestação de 12/7/2017 (peças 20-22) , a Sefti confirmou os indícios de irregularidades no pregão em comento e propôs uma série de medidas, dentre as quais a suspensão de novas adesões à ata e a proibição para firmar contratos a partir dela. Mediante despacho de 18/7/2017, o relator do processo concordou com as conclusões da área técnica e determinou a execução das medidas cautelares propostas, além de oitivas e diligências dirigidas aos órgãos envolvidos (peça 23) .
9.	Em novembro de 2017, foi realizada inspeção no MI com o objetivo de verificar a conformidade da solução adquirida com as exigências definidas no edital do pregão em comento. Em instrução de 11/12/2017, concluiu-se que não havia embasamento técnico para impor a restrição de marca, requisito que, por sua vez, foi estabelecido para atender especificamente as necessidades do MI. Dessa forma, foi proposta a manutenção da cautelar a respeito do impedimento de autorização de novas adesões à ata, além de outras medidas (peça 73) .
10.	Mediante despacho, o relator aquiesceu à proposta. Em sessão ordinária realizada em 17/1/2018, o Plenário do TCU, por meio do Acórdão 32/2018, referendou a manutenção da cautelar adotada (peças 90 e 106) .
11.	Em nova instrução de 14/5/2018, concluiu-se que houve restrição de marca em razão da necessidade de atendimento a necessidades específicas do MI, razão pela qual não seria possível a adesão à ata no caso concreto. Além disso, registrou-se que procedimentos para adesão a atas de registro de preço devem ser precedidos de planejamento prévio e criteriosa análise do objeto da ata. Dessa forma, foi proposta a audiência dos gestores de outros órgãos que aderiram à ata e dos responsáveis por seu gerenciamento no MI, além de outras medidas (peça 124, p. 13-16) . 
12.	Por meio do Acórdão 1355/2018, emitido em sessão ordinária de 13/6/2018, a proposta foi ratificada pelo Plenário do TCU. Além da audiência dos gestores, foram dirigidas determinações para anular um contrato oriundo da ata, para impedir novas adesões e para revogar as cautelares vigentes, dentre outras medidas (peça 126) .
13.	As manifestações dos gestores foram analisadas e rejeitadas mediante instrução de 26/11/2018, proposta que obteve a anuência dos dirigentes da unidade técnica. As medidas foram ratificadas por meio do acórdão recorrido, emitido em 5/6/2019 (peças 183-186) .
14.	Em 4/7/2019, o recorrente entrou com pedido de reexame da decisão que o puniu com multa de R$ 8.000,00 (peça 214) . 
EXAME DE ADMISSIBILIDADE 
15.	Reitera-se o exame preliminar de admissibilidade constante à peça 216, ratificado pelo relator, Exmo. Ministro Raimundo Carreiro, nos termos do artigo 48 da Lei 8.443/1992, c/c os artigos 285 e 286 do RI/TCU, suspendendo-se os efeitos dos itens 9.3, 9.6 e 9.7 do Acórdão 1264/2019-TCU-Plenário em relação ao recorrente (peça 220) .
EXAME TÉCNICO
16.	Esta instrução se destina a analisar o recurso impetrado pelo Sr. Gustavo Adolfo Andrade de Sá e está dividida em tópicos que correspondem aos argumentos do gestor, à análise, à conclusão e à proposta de encaminhamento. A análise abrange os seguintes assuntos: responsabilidade do gestor pelos atos irregulares; parecer técnico; parecer jurídico; comportamento esperado de um homem com capacidade média de conhecimento e culpa in vigilando; e boa-fé do gestor e ausência de dano. 
Argumentos do Sr. Gustavo Adolfo Andrade de Sá (peça 214) 
17.	De início, o recorrente trata do cabimento e da tempestividade do recurso e de sua legitimidade para recorrer. Explica que, conforme se depreende do voto do relator, ele era o titular da Diretoria de Administração e Finanças (DAF) do Departamento Nacional de Infraestrutura e Transportes (DNIT) . Nesta condição, aprovou o planejamento da contratação a partir de adesão à ata de registro de preços resultante do PE SRP 19/2016 (peça 214, p. 1-2) .
18.	Afirma que sua conduta foi reprovada porque, no planejamento da contratação, foram detectadas as seguintes irregularidades que afrontam dispositivos da Instrução Normativa da Secretaria de Logística e Tecnologia da Informação do Ministério do Planejamento (IN SLTI/MP) 4/2014 (peça 214, p. 2) : 
	a) não apresentação de justificativas técnicas e econômicas para embasar a restrição de marca, nem comparativo do custo total de propriedade das alternativas cabíveis;
	b) não apresentação de estudos e justificativas para o estabelecimento dos requisitos técnicos; 
	c) os requisitos definidos no termo de referência eram específicos para o atendimento das necessidades do ambiente do MI; 
	d) ausência de justificativa para o parcelamento da aquisição dos itens do objeto diante do critério de adjudicação por preço global; e
	e) não apresentação de justificativa para adoção do critério de adjudicação por preço global.
19.	Sobre sua responsabilidade pelos atos irregulares, o gestor apresentou as seguintes justificativas, em resumo (peça 214, p. 3) : 
	a) As medidas que adotou estavam amparadas em atribuições regimentais e foram pautadas nas manifestações oriundas da área técnica demandante;
	b) Em obediência ao princípio da segregação de funções, vigente no DNIT, os envolvidos no processo de contratação têm funções e responsabilidades específicas, tais como definir o objeto, preencher a requisição, estimar o preço de mercado, conduzir o certame etc.; 
	c) A Coordenação-Geral de Tecnologia da Informação (CGTI/DAF) era a área técnica com competência regimental para elaboração dos atos administrativos internos para a contratação;
	d) De acordo com a CGTI/DAF, a insuficiência de espaço de armazenamento de dados, agravada pela internalização do Sistema Eletrônico de Informações (SEI) , acarretaria um colapso nas operações do DNIT, caso a contratação não fosse realizada via adesão à ata. A alternativa seria a licitação, não providenciada em face da urgência e da necessidade da contratação;
	e) O motivo para o aproveitamento da licitação realizada pelo MI foram as justificativas apresentadas pela CGTI/DAF, com base no estudo técnico preliminar e em outros documentos elaborados em obediência aos preceitos da IN SLTI/MP 4/2014; e
	f) De sua parte, não houve desrespeito à IN SLTI/MP 4/2014, pois, na administração pública, existem funções específicas, cujas responsabilidades não se confundem. Nenhum servidor pode ser responsabilizado por ato de outro, sem provas de que tenha sido conivente com a situação.
20.	Acerca do comportamento esperado de um homem com capacidade média de conhecimento, o gestor trouxe os argumentos abaixo sumarizados (peça 214, p. 4) : 
	a) Conforme Acórdão 1275/2011-TCU-Plenário, a regra, para o gestor, é agir de acordo com os pareceres técnicos e jurídicos. Somente nos casos em que eles contenham erros perceptíveis aos olhos do homem com capacidade média de conhecimento, é razoável exigir conduta diversa da indicada nos pareceres.
	b) O assunto foi submetido ao crivo da área jurídica do DNIT, que entendeu pela possibilidade de prosseguimento regular do feito, sem vislumbrar qualquer irregularidade na adesão.
	c) Os autos foram submetidos à apreciação da diretoria colegiada do DNIT, que aprovou a contratação por unanimidade.
	d) A aprovação da contratação se deu com respaldo nos pareceres técnico e jurídico, os quais não continham erros perceptíveis ao homem com capacidade média de conhecimento.
21.	Em relação à culpa in vigilando, o gestor argumenta da maneira abaixo resumida (peça 214, p. 4-6) : 
	a) De acordo com os Acórdão 1581/2017-TCU-Primeira Câmara, 6787/2012-TCU-1ª Câmara e 2948/2010-TCU-Plenário, a culpa in vigilando se caracteriza pela falta de fiscalização sobre procedimento exercido por outrem. Contudo, não cabe exigir a supervisão irrestrita dos atos praticados pelas áreas subordinadas, pois inviabiliza a segregação de funções, a delegação de competência e as próprias tarefas privativas do delegante.
	b) Conforme Acórdão 213/2002-TCU-Plenário, a revisão de todos os atos praticados por subordinados inviabiliza a gestão, especialmente quando a estrutura administrativa da entidade é complexa. Nesse assunto, o entendimento dominante no TCU é no sentido de responsabilizar as autoridades por irregularidades grosseiras avaliadas sob enfoque amplo.
	c) Não é prudente, nem razoável, que o titular da DAF, considerando o porte do DNIT, fosse obrigado a efetivar retrabalho com fins investigatórios para certificar todos os atos administrativos submetidos a sua apreciação.
22.	Quanto à boa-fé do gestor e à ausência de dano, são apresentadas as seguintes razões (peça 214, p. 6-7) : 
	a) Por força do art. 12, parágrafo 2º da Lei 8.443/1992 e da Decisão Normativa (DN) TCU 35/2000, é necessário 	que as ações dos gestores sejam analisadas à luz da boa-fé. Nesse caso, todas as ações foram norteadas na boa-fé, face a inexistência do dolo.
	b) A responsabilidade no âmbito do TCU é subjetiva. Dessa forma, devem estar presentes quatro requisitos: conduta do agente, culpa em sentido amplo, dano e nexo de causalidade entre a conduta e o dano. 
	c) O responsável não pode ser apenado pelo poder público sem a existência de dano ao erário, pois a multa proporcional ao dano, prevista no art. 71 da Constituição Federal (CF) de 1988, tem como fundamento a própria existência do dano, que é a dívida reconhecida pelo TCU no acórdão condenatório. 
	d) A jurisprudência do TCU tem entendido que irregularidades leves não levam à imposição de multa. Quando a irregularidade não se reveste de gravidade suficiente, o ato administrativo não tem despertado a função sancionadora do TCU, segundo entendimento proferido Acórdão 1739/2010-TCU-Plenário1enário.
23.	Por fim, são apresentadas as justificativas abaixo compiladas sobre as circunstâncias atenuantes referentes à conduta do agente (peça 214, p. 6-7) : 
	a) Ao tomar conhecimento das irregularidades apontadas pelo TCU, o recorrente providenciou todos os atos necessários para rescindir o contrato, não acarretando quaisquer prejuízos ao erário por inexecução contratual.
	b) A aplicação de multa é medida de extremo rigor, a qual tem sido aplicada esporadicamente pelo TCU, conforme demonstra o Acórdão 2238/2011-TCU-Plenário. Não se configurou, nesta decisão, a existência de superfaturamento ou desvio de recursos, da mesma forma que no caso em comento, e a multa foi afastada em função da baixa gravidade das irregularidades.
	c) Excepcionalmente, o TCU tem afastado a multa em decorrência de falhas estruturais no âmbito da unidade. As falhas, quando possuem um caráter estrutural, não podem ser atribuídas exclusivamente aos gestores, o que mitiga a gravidade da conduta. Exemplos: Acórdãos 3231/2011 e 292/2011, ambos do Plenário do TCU.
Análise
24.	O escopo da análise abrange os seguintes assuntos: responsabilidade do gestor pelos atos irregulares; parecer técnico; parecer jurídico; comportamento esperado de um homem com capacidade média de conhecimento e culpa in vigilando; e boa-fé do gestor e ausência de dano.
Da responsabilidade do gestor pelos atos irregulares
25.	O gestor não nega as irregularidades a ele imputadas, mas garante que não foi o responsável por elas. Em apertada síntese, ele explica que tomou a decisão amparado em pareceres técnico e jurídico e que, ao saber das irregularidades, adotou as providências necessárias para rescindir o contrato.
26.	Convém revisar como se deu a responsabilização do gestor para avaliar a razoabilidade de sua argumentação. A cronologia dos fatos ajudará a entender a ocorrência com maior clareza.
27.	Em 2/5/2017, foi aberto o processo para a aquisição de storage a partir de solicitação da CGTI/DAF. No mesmo dia, foram enviados ofícios à Servix e ao MI contendo manifestação de interesse em aderir à ata em questão, ambos assinados por técnicos da CGTI/DAF. Tanto empresa quanto ministério responderam positivamente às consultas no dia seguinte, 3/5/2017 (peça 53, p. 8-13) .
28.	Uma semana depois, em 10/5/2017, é emitido o Documento de Oficialização da Demanda (DOD) , também firmado por técnicos da CGTI/DAF. Por meio deste documento, é dado início ao planejamento da contratação com a definição da sua necessidade, qual seja, aumentar a capacidade de armazenamento de dados na entidade (peça 53, p. 104-111) .
29.	Embora este documento não esteja assinado pelo recorrente, há um espaço para sua assinatura, ao final dele. Percebe-se que ele era a autoridade responsável pelo processo de planejamento da contratação, haja vista que consta atestação de sua parte de que o planejamento está de acordo com as necessidades do órgão (peça 53, p. 104-111) . 
30.	No mesmo dia, 10/5/2017, é apresentado o estudo técnico preliminar da contratação (ETP) , cujo objetivo é analisar e demonstrar a viabilidade técnica e econômica da aquisição do storage para o DNIT. Também é firmado por técnicos da CGTI/DAF e consta espaço para assinatura do titular da DAF, para demonstração de sua concordância, embora não esteja assinado (peça 53, p. 112-134) . 
31.	O contrato foi celebrado cerca de dois meses depois, em 14/7/2017, por R$ 10.669.744,00. Novamente não consta a assinatura do titular da DAF, mas do seu substituto, à época. Observe-se a materialidade envolvida na contratação (peça 53, p. 287-313) .
32.	A contratação em questão é regida, dentre outras normas, pela IN SLTI/MP 4/2014, instrução normativa que dispõe sobre o processo de contratação de soluções de tecnologia da informação (TI) pelos órgãos integrantes do Sistema de Administração dos Recursos de TI (Sisp) , do qual o DNIT faz parte. Eis o que ela dispõe sobre a responsabilidade relativa ao ETP para contratações desse montante:
Art. 12. O Estudo Técnico Preliminar da Contratação será realizado pelos Integrantes Técnico e Requisitante, compreendendo as seguintes tarefas:
§ 2º O Estudo Técnico Preliminar da Contratação será avaliado e assinado pela autoridade competente, quando: 
I - as contratações cujo orçamento estimado definido na alínea "g", inciso II, deste artigo seja superior a duas vezes o disposto no art. 23, inciso II, alínea "c" da Lei nº 8.666, de 1993; e
33.	Não há dúvidas, portanto, que o recorrente, enquanto titular da DAF, era o responsável pelo planejamento da contratação em foco. Ele tenta se defender alegando que as falhas de planejamento eram de cunho técnico e que não houve desrespeito às disposições da IN SLTI/MP 4/2014.
34.	Os fatos, no entanto, mostram um cenário diferente. Conforme frisado na instrução que propôs a audiência do recorrente, houve uma inversão de fases no planejamento da contratação, pois a decisão de efetuar a adesão à ata de registro de preços veio antes do levantamento e da especificação das necessidades da autarquia (peça 124, p. 11) .
35.	Uma semana apenas transcorreu desde a decisão de aderir à ata até a emissão do DOD e do ETP, ou seja, pode-se dizer que uma semana foi o tempo máximo utilizado para o planejamento da contratação, consubstanciado nesses dois documentos. Note-se que ambos possuem a mesma data, indício de que foram elaborados de forma concomitante durante a semana transcorrida.
36.	A IN SLTI/MP 4/2014 estabelece, a partir do art. 9º, as etapas do planejamento de contratações de TI no âmbito do Sisp. No art. 11, define-se este planejamento terá início com o recebimento, pela área de TI, do DOD, o qual deve possuir um conteúdo mínimo, a exemplo da necessidade da contratação e de sua motivação, dentre outros.
37.	No artigo seguinte, que trata do ETP, são enumeradas onze tarefas que devem ser realizadas para a elaboração deste estudo. Cada tarefa pode se subdividir em outras, como é o caso da tarefa "II", avaliação das diferentes soluções que atendam aos requisitos, com a previsão de sete subtarefas.
38.	Por tudo isso, concorda-se com a Sefti quando aponta que o processo não foi conduzido de forma correta, com o surgimento de uma demanda, o levantamento e a especificação da solução e a posterior seleção do fornecedor. Neste caso, primeiramente o fornecedor foi escolhido, tendo-se, depois, produzido os artefatos de planejamento apenas com a intenção de cumprir as formalidades exigidas pela legislação (peça 124, p. 12) .
39.	Mostra-se grave o fato desse planejamento ter sido realizado em tão curto período. Como bem ressaltou a Sefti, "soluções desta natureza apresentam complexidade técnica elevada e tendem a demandar prazo razoável para uma correta especificação que atenda às reais necessidades do órgão da forma mais econômica possível" (peça 124, p. 9) .
40.	Como se vê, as irregularidades encontradas no processo da contratação estão relacionadas com o desrespeito ao preconizado na IN SLTI/MP 4/2014, que regulamenta as aquisições de TI para os órgãos integrantes do Sisp. O recorrente, enquanto autoridade máxima no âmbito deste processo, tinha o dever de zelar pela observância de suas regras.
41.	Por tudo isso, entende-se que não procedem as razões do recorrente quanto à sua responsabilidade pelas ocorrências irregulares desta aquisição. No entanto, não se pode deixar de notar que sua conduta foi fundamentada em pareceres técnico e jurídico, como defende em seu recurso.
Do parecer técnico
42.	Como bem observou a Sefti na instrução que analisou as razões de justificativa do recorrente, as irregularidades que motivaram sua punição não são de cunho técnico, mas de desrespeito à IN SLTI/MP 4/2014 (peça 183, p. 10) . Não houve, contudo, avaliação sobre o conteúdo do ETP produzido pelos técnicos da CGTI/DAF, isto é, se o estudo seria adequado como justificativa da contratação.
43.	Essa avaliação é pertinente porque, embora não haja dúvidas sobre a responsabilidade do recorrente em relação aos eventos irregulares ocorridos no PE SRP 19/2016, outras responsabilidades podem ser identificadas. Afinal, o documento foi utilizado pelo recorrente como justificativa para a contratação e é apresentado como atenuante de sua conduta.
44.	Conforme se vê nos autos, foram produzidos os quatro artefatos previstos na IN SLTI/MP 4/2014 para a fase de planejamento da contratação: DOD, ETP, análise de riscos e termo de referência (peça 53, p. 104-180) . Dos quatro, o ETP pode ser considerado como o parecer técnico da contratação, pois deve conter, dentre outras informações, a justificativa para a contratação e o orçamento estimado.
45.	O ETP em questão é dividido nos seguintes tópicos: introdução, descrição da solução de TI, definição e especificação das necessidades, levantamento das alternativas, comparativo de custos de propriedade, justificativa do cenário escolhido, necessidade de adequação do ambiente externo para execução contratual, recursos necessários à implantação e à manutenção da solução, estratégia de continuidade da solução em caso de interrupção contratual, declaração de viabilidade e assinaturas (peça 53, p. 112-134) .
46.	Percebe-se que a divisão do ETP corresponde aproximadamente às tarefas definidas no art. 12 da IN SLTI/MP 4/2014. À primeira vista, tal artefato estaria em conformidade com esta norma, conforme defende o recorrente. O problema é que essa conformidade é apenas formal, pois, quando se examina o conteúdo do ETP, identificam-se diversas falhas que contrariam as boas práticas a serem respeitadas nas contratações públicas, especialmente dessa materialidade.
47.	De início, observa-se que o documento não está assinado pelo titular do DAF, conforme já mencionado. Trata-se de uma impropriedade, já que, para contratações desse montante, ele é o responsável pela aprovação dos estudos técnicos preliminares, segundo art. 12, § 2º, inc. I, da IN 04/2014-SLTI/MP. Pelo §3º do mesmo artigo, o documento deveria estar assinado por ele, haja vista que o dispositivo estabelece a necessidade de motivação expressa da autoridade competente no caso de prosseguimento da contratação. 
48.	Na parte do ETP dedicada à avaliação das diferentes soluções que atendam aos requisitos, conforme previsto no art. 12, inc. II, da IN 04/2014-SLTI/MP, chamado no estudo de "levantamento de alternativas" (peça 53, p. 124-129) , são apresentados quatro cenários, todos relativos a atas disponíveis para adesão imediata. Não há menção a outras soluções do mercado, nem mesmo à pesquisa de preços realizada pela equipe técnica do DNIT (peça 53, p. 181-202) .
49.	Note-se que essa pesquisa foi realizada um dia após (3/5/2017) à decisão de aderir à ata (2/5/2017) . Consistiu em consultar preços de somente cinco fornecedores, dentre os quais a própria Servix, que detinha a ata do MI (peça 53, p. 181-202) . Trata-se de uma pesquisa insuficiente para corroborar a adequação dos preços de uma contratação materialmente relevante.
50.	A título de "comparativo de custos de propriedade", apresentou-se, no ETP, uma tabela com os preços das soluções disponíveis nas precitadas quatro atas (peça 53, p. 129) . Nenhuma palavra sobre a necessidade de o equipamento ser do fabricante NetApp, restrição que foi imposta no PE SRP 19/2016 devido às condições específicas da infraestrutura do MI, assunto já mencionado anteriormente.
51.	Veja-se o seguinte dispositivo do edital do pregão supracitado (peça 3, p. 27) :
12.2. Poderão ser partícipes do Registro de Preços proposto por este Termo de Referência apenas órgãos e entidades que comprovem:
a) Possuir, em sua infraestrutura tecnológica, equipamento storage do fabricante NetApp;
b) Que é indispensável a compatibilidade entre objeto a ser adquirido e aqueles já existentes no parque tecnológico.
52.	Ora, se para participar do registro de preço, era necessário comprovar as duas condições acima, é razoável supor que a exigência também deveria se aplicar aos aderentes. Não há, contudo, qualquer referência no ETP à necessidade de storage NetApp. Ao contrário, dentre as soluções alternativas apresentadas no estudo, encontra-se uma do fornecedor Hitachi que atenderia às necessidades do DNIT (peça 53, p. 128-129) .
53.	Ou seja, para o DNIT, não havia necessidade técnica de o storage ser exclusivamente do fabricante NetApp, pois a solução Hitachi também servia. Não se apontou, no estudo, qualquer problema de compatibilidade com o parque tecnológico preexistente para justificar a marca NetApp. Recorde-se que um dos motivos para reprovação da conduta do recorrente foi a não apresentação de justificativas para embasar a restrição de marca.
54.	Enfim, não se trata aqui de fazer uma análise exaustiva do estudo produzido pelo DNIT, o que foge ao escopo deste trabalho. Contudo, as questões acima levantadas comprometem a credibilidade do ETP elaborado pelo DNIT, o qual foi utilizado como motivação para a contratação impugnada. Talvez o prazo exíguo dedicado ao planejamento da contratação, fase da licitação cujo responsável era o recorrente, tenha contribuído para a ocorrência dos problemas detectados. 
55.	Dessa forma, concorda-se com a Sefti quando afirma que as irregularidades que motivaram a punição do recorrente se referem à condução do processo, não a aspectos técnicos. Também não há impacto na dosimetria do valor da multa, porque o assunto foi considerado no acórdão recorrido.
56.	Contudo, entende-se que os técnicos responsáveis pela emissão do ETP, inclusive pela pesquisa de preços, também contribuíram para o alcance do resultado impugnado na medida em que os documentos foram utilizados para justificar a adesão à ata resultante do PE SRP 19/2016. Por isso, poderiam, em tese, ser responsabilizados.
Do parecer jurídico
57.	Quanto aos aspectos jurídicos, é fato que a Procuradoria Federal Especializada junto ao DNIT (PFE/DNIT) aprovou a adesão à ata resultante do PE SRP 19/2016 com alguns condicionantes. Nenhum deles, no entanto, se refere às falhas que deram ensejo à audiência do recorrente (peça 53, p. 226-234) .
58.	Ou seja, o recorrente pautou sua conduta amparado em parecer jurídico defeituoso, pois não apontou falhas como a restrição de marca, a pesquisa de preços insuficiente ou a adesão a itens de um objeto adjudicado por preço global. Nesse sentido, os pareceristas jurídicos que aprovaram a adesão deveriam ter sido chamados em audiência para responder pela irregularidade.
59.	Esse detalhe passou despercebido na análise constante da instrução que promoveu a audiência do recorrente. Consoante se observa na matriz de responsabilização produzida pela unidade técnica naquela ocasião, ele não foi considerado como atenuante da culpabilidade do gestor (peça 124, p. 11-12 e 17) .
60.	Na oportunidade em que apresentou suas razões de justificativa, o recorrente trouxe essa argumentação, abaixo transcrita (peça 168, p. 5) .
15. Baseado no Estudo Técnico apresentado pela CGTI, a Diretoria submeteu o assunto ao crivo da Procuradoria que, por meio do Despacho n° 00993/2017/PFE-DNIT/PGF/AGU entendeu pela possibilidade de prosseguimento regular do feito, e não vislumbrou qualquer irregularidade na via eleita. Assim, os autos foram submetidos à apreciação da Diretoria Colegiada do DNIT, que aprovou, por unanimidade, a contratação em tela, nos termos do Relato n° 45/2017, incluído na Ata da 24ª reunião, realizada no dia 16/06/2017.
61.	Todavia não se tratou dessa argumentação nem na instrução que analisou as razões de justificativa nem no voto do acórdão recorrido (peças 168, p. 8-11, e 188, p. 6) . 
62.	Dessa forma, entende-se que, diferentemente do parecer técnico, o parecer jurídico não foi considerado para efeito de dosimetria do valor da multa. Além disso, de forma semelhante à do tópico anterior, conclui-se que os procuradores que emitiram o parecer jurídico de aprovação da adesão também contribuíram para o alcance do resultado impugnado e poderiam, em tese, ser responsabilizados.
Do comportamento esperado de um homem com capacidade média de conhecimento e da culpa in vigilando
63.	O gestor protesta que não deveria ter agido de forma diferente da que ocorreu, porque baseou sua ação em pareceres técnico e jurídico, os quais não apontaram quaisquer irregularidades. Para ele, não cabia refazer o trabalho dos técnicos, seus subordinados, para se certificar da sua correção.
64.	Conforme analisado anteriormente, as falhas que deram causa à punição se relacionam com a condução do processo, não com aspectos técnicos. O planejamento da contratação era tarefa da responsabilidade do recorrente e, conforme se viu, realizada de forma pífia e em prazo exíguo para uma contratação de mais de dez milhões de reais. 
65.	Entende-se, portanto, que um homem com capacidade média de conhecimento não agiria dessa forma. Além disso, a conduta do recorrente não se relaciona com a falta de fiscalização do trabalho dos seus subordinados, de maneira que é necessário rejeitar esses dois aspectos de sua defesa.
Da boa-fé do gestor e da ausência de dano 
66.	O recorrente cita a Lei 8.443/1992, art. 12, parágrafo 2º, e a DN TCU 35/2000 para defender que é necessário avaliar as ações dos gestores à luz da boa-fé. Também sustenta que não pode ser apenado sem a existência de dano, pois a multa prevista no art. 71 da CF de 1988 tem como fundamento a própria existência do dano.
67.	A DN retro citada encontra-se revogada, mas o dispositivo da Lei 8.443/1992 realmente faz referência à necessidade de avaliar a conduta do gestor em face da boa-fé, pois agiu sem dolo. Entretanto, o momento dessa avaliação ocorre em outro momento processual, qual seja, durante a instrução de análise das razões de justificativa apresentadas.
68.	Eis o que consta no voto do acórdão recorrido sobre a conduta do gestor:
Quanto à alegação de suas ações não tiveram dolo, sendo norteadas pela boa-fé, destaco que a responsabilidade dos jurisdicionados perante o TCU é de natureza subjetiva, caracterizada mediante a presença de simples culpa stricto sensu, sendo desnecessária a caracterização de conduta dolosa ou má-fé do gestor para que este seja responsabilizado pelo Tribunal (Acórdão 9004/2018-TCU-Primeira Câmara, 635/2017-Plenário, 2.781/2016-Plenário, 2.391/2018-Plenário, dentre outros) 
69.	Como se vê, a boa-fé do gestor foi avaliada naquela ocasião, quando foi rejeitada sua argumentação. Os elementos carreados aos autos nesse momento processual não possuem força suficiente para modificar esse posicionamento.
70.	Quanto à ausência de dano, cabe lembrar que o gestor foi multado com base no art. 58, inciso II, da Lei 8.443/1992, ou seja, por ato praticado com grave infração à norma legal ou regulamentar de natureza contábil, financeira, orçamentária, operacional e patrimonial. Engana-se o gestor se pensa que a aplicação de multa requer necessariamente a presença de prejuízo financeiro.
CONCLUSÃO
71.	Não há dúvidas que o recorrente, enquanto titular da DAF, era o responsável pelo planejamento da contratação em foco. Os fatos mostram que esse planejamento não foi conduzido de forma correta, pois primeiramente foi escolhido o fornecedor, para, depois, produzirem-se os artefatos de planejamento apenas com a intenção de cumprir as formalidades exigidas pela legislação (parágrafos 25 a 33) .
72.	Soluções de storage, objeto da adesão, apresentam complexidade técnica elevada e tendem a demandar prazo razoável para uma correta especificação. Neste caso, o planejamento da contratação foi realizado em um curto período e com inversão de fases, o que contraria o preconizado na IN SLTI/MP 4/2014. O recorrente, enquanto autoridade máxima no âmbito deste processo, tinha o dever de zelar pela observância de suas regras. Por isso, não procedem as razões do recorrente quanto a sua responsabilidade relativa ao planejamento da contratação (parágrafos 34 a 41) .
73.	Não se pode deixar de notar, contudo, que sua conduta foi fundamentada em pareceres técnico e jurídico, como defende em seu recurso. Na instrução que analisou as razões de justificativa do recorrente, não houve avaliação sobre o conteúdo do parecer técnico (ETP) produzido pelos servidores da CGTI/DAF, isto é, se o estudo seria adequado como justificativa da contratação (parágrafos 41 a 42) .
74.	Essa avaliação é pertinente porque, embora não haja dúvidas sobre a responsabilidade do recorrente em relação aos eventos irregulares ocorridos no PE SRP 19/2016, outras responsabilidades podem ser identificadas. Afinal, o documento foi utilizado pelo recorrente como justificativa para a contratação e é apresentado como atenuante de sua conduta (parágrafo 43) .
75.	Percebe-se que a divisão do ETP corresponde aproximadamente às tarefas definidas no art. 12 da IN SLTI/MP 4/2014. À primeira vista, tal artefato estaria em conformidade com esta norma, conforme defende o recorrente. O problema é que essa conformidade é apenas formal, pois, quando se examina o conteúdo do ETP, identificam-se diversas falhas que contrariam as boas práticas a serem respeitadas nas contratações públicas, especialmente dessa materialidade (parágrafos 44 a 46) .
76.	Para o DNIT, não havia necessidade técnica de o storage ser exclusivamente do fabricante NetApp. Não se apontou, no estudo, qualquer problema de compatibilidade com o parque tecnológico preexistente para justificar essa marca. Esse detalhe é pertinente porque um dos motivos para reprovação da conduta do recorrente foi a não apresentação de justificativas para embasar a restrição de marca (parágrafos 47 a 53) .
77.	Não se trata de fazer neste momento processual uma análise exaustiva do ETP produzido pelo DNIT, mas os problemas nele identificados comprometem sua credibilidade. Por isso, os técnicos responsáveis pela sua emissão poderiam ser responsabilizados, embora o fato de o recorrente ter baseado sua decisão nesse ETP não acarrete impacto na dosimetria do valor de sua multa, porque o assunto foi considerado no acórdão recorrido (parágrafos 54 a 56) .
78.	É fato que a PFE/DNIT aprovou a adesão à ata resultante do PE SRP 19/2016 com alguns condicionantes, embora nenhum deles se refira às falhas que deram ensejo à audiência do recorrente. Dessa forma, os procuradores que aprovaram a adesão deveriam ser responsabilizados, pois emitiram parecer jurídico defeituoso, utilizado pelo recorrente para efetivar a adesão à ata resultante do PE SRP 19/2016 (parágrafos 57 a 58) .
79.	Esse detalhe passou despercebido na análise constante da instrução que promoveu a audiência do recorrente. Também foi ignorado na fase processual seguinte, apesar de o recorrente ter apresentado esse argumento em suas razões de justificativa. Assim, diferentemente do parecer técnico, o parecer jurídico não foi considerado para efeito de dosimetria do valor da multa (parágrafos 59 a 62) .
80.	Um homem com capacidade média de conhecimento não agiria da forma como agiu o recorrente, o qual era responsável pelo planejamento da contratação, tarefa realizada de forma pífia e em prazo exíguo para uma contratação de mais de dez milhões de reais. Os elementos carreados aos autos não possuem força suficiente para modificar o posicionamento a respeito da boa-fé do gestor. Não tem cabimento defender que a aplicação de multa requer necessariamente a presença de prejuízo financeiro (parágrafos 63 a 70) .
81.	De todo o exposto, conclui-se que a conduta do recorrente merece reprovação. Ele traz como atenuante o fato de ter providenciado todos os atos necessários para rescindir o contrato, quando tomou conhecimento das irregularidades apontadas pelo TCU.
82.	Essa atitude não pode ser aceita como atenuante, já que ele fez isso por força de comando emitido pelo TCU no âmbito do Acórdão 1355/2018-TCU-Plenário. Se não fizesse, tal omissão daria ensejo à aplicação de nova multa, desta feita por descumprimento de decisão do TCU.
83.	Por outro lado, é fato que ele baseou sua decisão em pareceres técnico e jurídico. O primeiro foi considerado para dosimetria do valor da multa, mas o segundo, não. Por isso, entende-se pertinente propor a redução de sua multa em face dessa circunstância.
84.	Por fim, a análise mostrou que medidas saneadoras ainda são necessárias, já que não foram chamados para responder pelas irregularidades os servidores do DNIT que emitiram o parecer técnico que justificou a adesão à ata defeituosa. Da mesma forma, os procuradores responsáveis pelo parecer jurídico que aprovou a adesão. Por isso, será proposto o retorno dos autos ao relator a quo para que adote as medidas que entender pertinentes.
PROPOSTA DE ENCAMINHAMENTO
85.		Ante o exposto, submete-se à consideração superior a presente análise do pedido de reexame interposto pelo Sr. Gustavo Adolfo Andrade de Sá contra o Acórdão 1264/2019-TCU-Plenário, propondo-se, com fundamento no art. 48 da LOTCU:
	a) conhecer do recurso e, no mérito, dar-lhe provimento parcial para reduzir a multa aplicada a ele por meio do item 9.6 do Acórdão 1264/2019-TCU-Plenário;
	b) restituir os autos ao relator a quo para que adote as providências que entender oportunas e convenientes para o saneamento dos autos, conforme análise constante dos parágrafos 42 a 62 desta instrução;
	c) dar ciência do acórdão que vier a ser proferido aos recorrentes, à Procuradoria da República no Distrito Federal (ref.: Procedimento Preparatório nº 1.16.000.0002651/2017-75) e aos demais interessados."
PRONUNCIAMENTO DA UNIDADE
6.	O Secretário da Serur concordou apenas parcialmente com o auditor e o diretor, divergindo na proposta de restituir os autos ao Relator a quo. Transcrevo a seguir seu pronunciamento (peça 239) :
"No exame precedente, o auditor-instrutor, com a anuência do diretor, propôs dar provimento parcial ao recurso interposto por Gustavo Adolfo Andrade de Sá, então Diretor de Administração e Finanças do DNIT, contra o Acórdão 1264/2019-TCU-Plenário, relator Ministro Augusto Ribeiro Nardes (peça 186) , para reduzir o valor da multa que lhe foi imputada, bem como restituir os autos ao Relator a quo para que adote as providências que entenda oportunas para saneamento dos autos.
2. Divirjo parcialmente do encaminhamento proposto, pelas razões que passo a expor.
3. No que toca ao provimento parcial do recurso interposto, anuo à proposta alvitrada, de redução da multa aplicada ao responsável. De fato, o Estudo Técnico apresentado pela Coordenação-Geral de TI (peça 53, p. 112-134) , utilizado para reduzir a culpabilidade do recorrente com efeitos na dosimetria da multa aplicada, foi submetido ao crivo da Procuradoria Jurídica, que se pronunciou pela possibilidade de prosseguimento do feito (peça 53, 226-234) , parecer esse submetido à análise do recorrente, para seu pronunciamento e submissão à Diretoria Colegiada do DNIT, que aprovou a contratação em tela. Assim, concordo com o encaminhamento sugerido, para que esse parecer jurídico seja igualmente considerado na dosimetria da pena aplicada ao responsável, para redução do valor da multa. 
4. Quanto à proposta de retorno dos autos ao relator original, em que pese haver elementos que possam, em tese, indicar a responsabilidade de outros servidores do Dnit na elaboração do referido Estudo Técnico, não verifico ser medida oportuna neste momento processual. Primeiramente, porque não vislumbro, prima facie, a responsabilidade dos pareceristas jurídicos no caso em apreço. 
5. Ressalto que a própria equipe técnica da Sefti foi instada a realizar inspeção no Ministério da Integração Nacional (peça 73) com o objetivo de verificar a conformidade da solução de Storage adotada no Pregão Eletrônico para Registro de Preços PE SRP 19/2016 com as necessidades do órgão, chegando à conclusão de que não havia embasamento técnico para impor restrição de marca, o que de fato ocorreu. 
6. Diante disso, não verifico plausibilidade na responsabilização dos pareceristas jurídicos por não terem contestado o referido Estudo Técnico elaborado pela Coordenação-Geral de TI, ou questionado o fato de haver somente cinco pesquisas de preços, como apontou o auditor-instrutor (item 58) . Razoável supor que os analistas jurídicos não estivessem familiarizados com as especificidades técnicas envolvidas no referido Estudo, as quais justificaram a opção pela solução de Storage oferecida pela NetApp. 
7. Anoto também que o referido Estudo trazia ainda comparativo de estimativa de valores de quatro Atas de Preços formadas, e que a solução escolhida (Ata do Dnit) apresentava o menor custo (peça 53, p. 129) .
8. Em arremate, me parece pouco producente, no presente momento processual, o retorno dos autos ao Relator a quo para a realização de novas citações de servidores do Dnit envolvidos na análise técnica do projeto, visto que as demais condenações nestes autos, imputadas a servidores de outros órgãos que aderiram à Ata e a servidores do próprio Ministério da Integração, responsável pelo Pregão, ocorreram de modo similar, com a caracterização adequada das responsabilidades envolvidas.
9. Assim sendo, submeto o processo à consideração do Relator, Ministro Raimundo Carreiro, propondo:
a) conhecer do recurso e, no mérito, dar-lhe provimento parcial para reduzir o valor da multa aplicada ao recorrente por meio do item 9.6 do Acórdão 1264/2019-TCU-Plenário;
b) dar ciência da deliberação que vier a ser prolatada aos responsáveis e interessados e à Procuradoria da República no Distrito Federal (ref. Procedimento Preparatório nº 1.16.000.0002651/2017-75) ."
É o relatório.

8.1. Claudio Torquato da Silva, representando Ministério da Agricultura, Pecuária e Abastecimento (vinculador).  
8.2. Paulo Aristóteles Amador de Sousa, representando Departamento de Estradas de Rodagem do Estado do Mato Grosso do Sul.  
8.3. Luiz Fernando Braz Siqueira (21104/OAB-DF) e outros, representando Servix Informatica Ltda.

Não atuou.

REPRESENTAÇÃO DA UNIDADE TÉCNICA. ADESÃO A ATA DE REGISTRO DE PREÇOS. FALHAS NO PROCESSO DE PLANEJAMENTO DA CONTRATAÇÃO DE TECNOLOGIA DA INFORMAÇÃO. AUDIÊNCIA. REJEIÇÃO DAS RAZÕES DE JUSTIFICATIVA. MULTA. RECURSO. CONHECIMENTO. PROVIMENTO PARCIAL. REDUÇÃO DO VALOR DA MULTA. COMUNICAÇÕES.

REPRESENTAÇÃO (REPR)

Secretaria de Recursos (SERUR);

Inicialmente, registro que auto nos autos por força do art. 154, inciso I, do RITCU c/c os arts. 21 e 22 da Resolução-TCU 175/2005.
2.	Conheço o recurso ora em análise, pois atende aos requisitos de admissibilidade previstos no art. 48 da Lei 8.443/92 c/c os arts. 285 e 286 do RITCU, detendo, portanto, o condão de ser analisado por esta Corte. 
3.	Trata-se de pedido de reexame interposto pelo Sr. Gustavo Adolfo Andrade de Sá, na condição de Diretor de Administração e Finanças do Departamento Nacional de Infraestrutura de Transportes (DNIT) , contra os itens 9.3 e 9.6 do Acórdão 1264/2019-TCU-Plenário, rel. Min. Augusto Nardes (peça 186) , o qual aplicou-lhe a multa prevista no art. 58 da Lei 8.443/1992, no valor de R$ 8 mil.  
4.	Essa decisão foi prolatada em sede de representação apresentada pela Secretaria de Fiscalização de Tecnologia de Informação (Sefti) , em face de possíveis irregularidades ocorridas no Pregão Eletrônico para Registro de Preços 19/2016, promovido pelo então Ministério da Integração Nacional (MIN) , tais como indícios de restrição indevida à competitividade por indicação de marca e permissão indevida para adesão tardia à ata de registro de preços. 
5.	O objeto do certame consistiu em registro de preços para contratação de expansão e modernização da solução de armazenamento de dados (storage) para o MIN, que era o órgão gerenciador da ata, para o Ministério da Agricultura, Pecuária e Abastecimento (Mapa) , órgão participante, além de outros eventuais interessados (caronas) . 
6.	O Plenário do TCU, por meio do acórdão recorrido, rejeitou as razões de justificativa de cinco responsáveis, um deles o Sr. Gustavo Adolfo Andrade de Sá, aplicando-lhes a multa prevista no art. 58 da Lei 8.443/92. O recorrente foi apenado com multa no valor de R$ 8 mil, por ter aprovado o planejamento da contratação conduzida pelo Departamento Nacional de Infraestrutura de Transportes (DNIT) , dotado de irregularidades que afrontam as disposições da IN-SLTI/MP 4/2014, a saber:
a)	não apresentação de justificativas técnicas e econômicas para embasar a restrição de marca, nem comparativo do custo total de propriedade das alternativas cabíveis;
b)	não apresentação de estudos e justificativas para o estabelecimento dos requisitos técnicos; 
c)	os requisitos definidos no termo de referência eram específicos para o atendimento das necessidades do ambiente do MIN;
d)	ausência de justificativa para o parcelamento da aquisição dos itens do objeto diante do critério de adjudicação por preço global; e
e)	não apresentação de justificativa para adoção do critério de adjudicação por preço global.
7.	Irresignado, o Sr. Gustavo Adolfo Andrade de Sá apresentou pedido de reexame. A Unidade Instrutiva agrupou as razões recursais nele contidas em cinco grupos, a fim de facilitar a análise: responsabilidade do gestor pelos atos irregulares; parecer técnico; parecer jurídico; comportamento esperado de um homem com capacidade média de conhecimento e culpa in vigilando; e boa-fé do gestor e ausência de dano
8.	Passo, então, a avaliar os argumentos apresentados.
9.	Na questão referente à responsabilidade do gestor, o recorrente alega, em síntese, que teria agido com base nas manifestações oriundas da área técnica demandante a respeito da urgência da contratação, a qual viria evitar um verdadeiro colapso na autarquia devido à insuficiência de espaço de armazenamento de dados na rede de computadores da entidade. Acrescenta, ainda, que a contratação obteve a aprovação da Procuradoria Federal Especializada do DNIT e da diretoria colegiada da entidade. 
9.	Verifico que o acórdão recorrido apresentou como motivação para a apenação do gestor a desobediência aos dispositivos da IN SLTI/MP 4/2014 referentes à condução do processo de contratação, o qual foi realizado em tempo extremamente exíguo envolvendo valores superiores a R$ 10 milhões, tendo subvertido a ordem dos procedimentos estabelecidos pela norma. Transcrevo trecho da instrução da Unidade Especializada à peça 124:
"77. Constata-se que a sequência dos atos praticados no processo de contratação anteriormente descritos leva à conclusão de que a decisão de efetuar a adesão à ata de registro de preços veio antes do levantamento e da especificação das necessidades da autarquia. Os fatos abaixo elencados corroboram a constatação:
a. O primeiro ato do processo consistiu em consultar a disponibilidade da ata junto ao órgão gerenciador e ao fornecedor;
b. Após a consulta, oficializou-se a demanda e realizou-se o planejamento em apenas um dia; 
c. Não foram analisadas as soluções disponíveis no mercado para verificar quais atenderiam às demandas do DNIT, mas somente atas disponíveis para adesão imediata;
d. O termo de referência estabelece responsabilidades para o órgão gerenciador da ata, o que denota um direcionamento para aquisição por meio de adesão a ARP;
e. A minuta de contrato já foi redigida, ainda na fase de planejamento, com o nome do fornecedor que veio a, posteriormente, celebrar o contrato; e
f. A pesquisa de preços foi efetuada somente por meio de consulta a empresas".
10.	Restou comprovado nos autos que primeiramente foi tomada a decisão de se aderir à uma ata de registro de preços que continha indicação de marca, sem justificativa técnica para sua adesão por parte do DNIT. O MIN chegou a autorizar o DNIT a aderir à referida ata no dia anterior (peça 53, p.12-13) à apresentação dos artefatos de planejamento exigidos pela norma, como o Documento de Oficialização da Demanda (DOD) (peça 53, p.104-111) e o Estudo Técnico Preliminar (ETP) (peça 53, p.112-134) , os quais datam de 10/5/2020, o que demonstra total inversão das etapas necessárias a realização de uma contratação de alta complexidade e materialidade na área de tecnologia de informação. Ademais, o termo de referência foi aprovado pelo recorrente apenas em 18/5/2020 (peça 53, p.137-171) . 
11.	Segundo a Sefti, "soluções desta natureza apresentam complexidade técnica elevada e tendem a demandar prazo razoável para uma correta especificação que atenda às reais necessidades do órgão da forma mais econômica possível" (peça 124, p.12) . Portanto, concluo que o processo não foi conduzido de forma correta, com o surgimento de uma demanda, o levantamento e a especificação da solução e a posterior seleção do fornecedor. Neste caso, primeiramente, o fornecedor foi escolhido, tendo-se, depois, produzido os artefatos de planejamento apenas com a intenção de cumprir as formalidades exigidas pela legislação. Presentes, continuam, portanto, as razões para apenação do gestor, responsável pela contratação sob análise.
12.	O auditor da Serur apontou falhas de conteúdo no ETP (peça 237, p.8-9) , o qual pode ser considerado o parecer técnico da contratação. Apontou ausência de menção a outras soluções de mercado, à pesquisa de preços realizada pela equipe técnica do DNIT e à necessidade de o equipamento ser da marca NetApp, justamente a que era oferecida pela ata do MIN. Com isso, afirma que os pareceristas técnicos poderiam, em tese, ser penalizados.
13.	Da mesma forma, a instrução do auditor mencionou falhas no parecer jurídico (peça 237, p. 9-10) , por não ter apresentado as questões da restrição de marca, da insuficiente pesquisa de preços e da adesão a itens de um objeto adjudicado por preço global, as quais poderiam levar à responsabilização dos pareceristas. Propõe, com a anuência do diretor da unidade, restituir os autos ao relator a quo para que tome as providências que achar conveniente.
14.	O Secretário da Unidade Técnica divergiu nesse ponto (peça 239) :
"6. (...) não verifico plausibilidade na responsabilização dos pareceristas jurídicos por não terem contestado o referido Estudo Técnico elaborado pela Coordenação-Geral de TI, ou questionado o fato de haver somente cinco pesquisas de preços, como apontou o auditor-instrutor (item 58) . Razoável supor que os analistas jurídicos não estivessem familiarizados com as especificidades técnicas envolvidas no referido Estudo, as quais justificaram a opção pela solução de Storage oferecida pela NetApp. 
7. Anoto também que o referido Estudo trazia ainda comparativo de estimativa de valores de quatro Atas de Preços formadas, e que a solução escolhida (Ata do Dnit) apresentava o menor custo (peça 53, p. 129) ." 
15.	Concordo com o dirigente da Serur que as especificidades técnicas envolvidas na contratação exigiam expertise considerável, tanto que a própria equipe da Sefti, Unidade Especializada da Secretaria do Tribunal em fiscalização de TI, houve por bem realizar inspeção no MIN (peça 73) para avaliar a conformidade da solução adotada com as necessidades da autarquia. Assim, não considero possível afirmar que as omissões mencionadas pelo auditor no parecer jurídico como erros graves, grosseiros ou inescusáveis, o que seria necessário para se responsabilizar um parecerista jurídico.
16.	Nesse sentido cito os Acórdão 1151/2015-TCU-Plenário (rel. Min. Ana Arraes) e 2.890/2014 - TCU - Plenário (rel. Min. Walton Alencar Rodrigues) . Ademais, conforme voto condutor do Acórdão 2233/2019-TCU-Primeira Câmara (rel. Min. Benjamin Zymler) :
"Nos poucos casos identificados em que houve condenação dos pareceristas jurídicos pelo TCU, a decisão foi reformada em sede de recurso e a condenação tornada insubsistente, a exemplo do processo TC Processo 033.184/2015-1 (Acórdão 13230/2016-2C, Relator André Luís de Carvalho, reformado pelo Acórdão 1526/2018-2C, Relator José Múcio) "
16.	Da mesma forma, verifico que o parecer técnico elaborado visava resolver um problema real, urgente, de prover a autarquia de recursos de tecnologia de informação suficientes para armazenarem os dados necessários para suas atividades. Segundo os técnicos da autarquia, havia risco de colapso no funcionamento do DNIT se nada fosse realizado para aumentar a capacidade de armazenamento de dados dos sistemas da entidade.
17.	Portanto, não vejo conveniência, neste momento processual, em realizar audiências dos pareceristas. O problema em questão é a forma pela qual foi conduzido o processo de planejamento da contratação que, mesmo embasado em pareceres técnico e jurídico, inverteu toda a lógica do processo de contratação, em desrespeito à norma que regulamenta a matéria.
18.	O auditor da Serur destaca o fato de que a obediência, por parte do gestor, ao parecer jurídico não foi levado em questão para a dosimetria da multa no acórdão recorrido. Assim, com a concordância dos dirigentes da Unidade, propõe dar provimento parcial ao recurso e reduzir a multa aplicada ao gestor. Considero correta a proposta apresentada, a qual incorporo ao acórdão que apresento ao Plenário.
19.	Quanto às razões recursais referentes ao comportamento esperado de um homem com capacidade média de conhecimento e da "culpa in vigilando", reitero que o gestor não está sendo apenado por não perceber eventuais erros de seus subordinados ou por decidir com base nos pareceres que lhe foram apresentados, mas sim pelos erros no processo de contratação, que era de sua responsabilidade. Procedimentos para adesão a atas de registro de preço devem ser precedidos de planejamento prévio e criteriosa análise do objeto da ata, o que, efetivamente, não ocorreu, por falhas na condução do processo.
20	No que tange à boa-fé do gestor e à ausência de dano, verifico que a boa-fé já foi avaliada pelo Ministro Relator do acórdão recorrido, quando foi rejeitada sua argumentação. Relembro, também, que o gestor está sendo apenado com a multa do art. 58 da Lei 8.443/92, a qual prescinde da ocorrência de dano.
21	Quando ao fato de que o gestor teria atendido às determinações do TCU, constantes do Acórdão 1355/2018-TCU-Plenário (rel. Min. Augusto Nardes) , providenciando todos os atos necessários para rescindir o contrato e que isso deveria ser atenuante de sua conduta, verifico que, se não obedecesse ao comando da deliberação do Tribunal, estaria sujeito à nova sanção. Não pode, portanto, tal argumento ser considerado como atenuante de sua conduta.
	Em face do exposto, Voto por que seja adotado o Acórdão que ora submeto ao escrutínio deste Colegiado.
TCU, Sala das Sessões Ministro Luciano Brandão Alves de Souza, em 18 de março de 2020.
RAIMUNDO CARREIRO 
Relator